臺灣屏東地方法院民事判決　　　　　　　93年度訴字第153號
原　　　告　丙○○
被　　　告　乙○○
送達代收人　甲○○
上列當事人間請求侵權行為損害賠償事件，本院於民國93年7 月
27日言詞辯論終結，判決如下：
    主      文
被告應給付原告新臺幣參萬陸仟柒佰壹拾肆元及自民國九十三年
二月二十日起至清償日止，按年息百分之五計算之利息。
原告其餘之訴駁回。
訴訟費用由被告負擔十分之一，餘由原告負擔。
本判決原告勝訴部分得假執行，但被告如於執行標的物拍定、變
賣前，以新臺幣參萬陸仟柒佰壹拾肆元為原告預供擔保，得免為
假執行。
原告其餘假執行之聲請駁回。
    事實及理由
一、本件原告原起訴請求被告給付新臺幣（下同）1,039,158 元
    及自起訴狀繕本送達翌日起至清償日止，按年利率5 ％計算
    之利息，嗣減縮為請求被告給付719,819 元及自起訴狀繕本
    送達翌日起，按年利率5 ％計算之利息，核原告上開訴之變
    更，與民事訴訟法第255 條第1 項但書第3 款規定相符，應
    予准許，合先敘明。
二、原告起訴主張：
  (一)被告於民國91年12月14日13時30分許，駕駛車牌號碼WM-284
    1 號自小客車，沿屏東縣潮州鎮台一線北向南行駛，理應注
    意車輛轉彎時，轉彎車應讓直行車先行之規定，而當時天候
    晴；光線、視距良好之情形下，又無不能注意之情事，竟疏
    於注意，貿然駕駛前揭自小客車在台上線416 公里處左轉欲
    進入對向之千越加油站洗車，適逢訴外人丁○○騎乘車牌號
    碼XI C-008號重型機車，後載原告，沿屏東縣潮州鎮台一線
    南向北行駛而來，致訴外人丁○○閃避不及，遭被告之自小
    客車右前頭燈撞及訴外人丁○○之機車左側，致訴外人丁○
    ○及原告人車倒地，造成原告受有左脛腓骨開放性骨折之傷
    害。
  (二)原告因上開傷害，致受如下之損害：
  1.醫療費用：支出醫療費用17,223元及救謢車費用3,000 元，
    共計20,223元。
  2.勞動能力喪失之損害95,040元：原告在事故發生前曾任職運
    動用品店之銷售員，因此傷害於復原前無法長時間站立，而
    因而減損勞動能力6 個月，依勞動基準法之基本工資每月15
    ,840 元計算，計受有勞動能力之損失95,040元。
  3.增加生活上需要費用看護費108,000 元：原告於就醫治療期
    間有6 個月需人看護照料而無法自理生活，每月支出看護費
    用18,000元，共計支出108,000元。
  4.雜項必要支出11,556元：原告因上開傷害支出購買醫療器材
    等雜項支出計11,556元。
  5.交通費用：原告就醫期間因往返醫院與住家，因而支出交通
    費用15,000元。
  6.原告骨折治療後因左下肢留有傷疤需進行整形復原，預估需
    支出整形醫療費用140,000 元。
  7.非財產上損害即慰撫金330,000 元：原告因被告之行為，導
    致左脛腓骨開放性骨折，需人照顧，且生活不便，精神上痛
    苦極大，而請求被告賠償慰撫金330,000 元。
  (三)上開損害總計719,819 元，爰依侵權行為法律關係，提起本
    訴，並於本院聲明：請求被告給付原告719,819 元，及自起
    訴狀繕本送達被告翌日即93年2 月20日起至清償日止，按週
    年利率5％計算之利息；並願供擔保請准宣告假執行。
三、被告則以：
  (一)被告於上開時地駕駛自小客車已完成左轉進入千越加油站，
    而訴外人丁○○騎乘重型機車未於慢車道上行走卻繞道從加
    油站之花台外圍斜衝硬擠致擦撞被告自小客車，被告就該交
    通事故之發生，應無過失。縱認被告有過失，訴外人丁○○
    亦與有過失，且被告之過失充其量僅約10分之1 。又原告係
    搭乘訴外人丁○○騎乘之機車，應認訴外人丁○○為其使用
    人，原告自亦應擔訴外人丁○○之過失責任。
  (二)原告請求之醫療費用應扣除健保已給付部分、又被告曾代支
    出醫療費用10,780元，此部分應予扣除。又原告支出之醫療
    費用、看謢費用、交通費及雜項支出等項目及金額如已經強
    制汽車保險人給付保險金者，被告對該項目及金額不爭執，
    惟原告亦無權再向被告請求，超過保險金給付部分，則非屬
    必要。
  (三)原告骨折並不影響其工作，且其於系爭交通事故發生當時並
    無工作，減損勞動力之部分應不得請求，另整型費用部分應
    屬不必要費用而不得請求。
  (四)被告亦因上開交通事故致自小客車右前燈受有損壞，並支出
    修復費用5,100 元，應與原告得請求之金額於前開範圍內互
    為抵銷。
四、兩造不爭執事項：
  (一)被告於上開時地，駕駛車牌號碼WM-284號自小客車，沿屏東
    縣潮州鎮台一線北向南行駛，左轉欲進入對向之千越加油站
    洗車，與訴外人丁○○所騎乘車牌號碼XIC-008 號、後載原
    告之重型機車發生擦撞，丁○○與原告人車倒地，原告受有
    左脛腓骨開放性骨折之傷害。
  (二)被告因上開交通事故經本院刑事庭92年度交簡上字第45號判
    決（下稱另案）過失傷害，處拘役50日，得易科罰金確定在
    案。
  (三)原告因上開車禍所受損害，已領取強制汽車責任保險金142,
    779 元。
  (四)被告曾代原告支付醫療費用10,780元。
  (五)被告因上開車禍，所駕駛之自小客車因受損支出修復費用5,
    100 元。
  (七)原告至重仁骨科醫院就診，曾支出醫療費用8,690 元、救護
    車費用3,000 元。
五、本件有爭執者茲為：(一)就上開交通事故之發生致原告受有損
    害，被告是否有過失？(二)原告就該交通事故發生，是否與有
    過失，其過失比例為何；(三)如有，原告可請求之項目及金額
    若干；(四)被告就其修車費用5,100 元得否主張抵銷？
六、被告就系爭交通事故之發生是否有過失部分：
  (一)按車輛轉彎時，轉彎車應讓直行車先行。又汽車行駛時，駕
    駛人應注意車前狀況，並隨時採取必要之安全措施，道路交
    通安全規則第94條第3 項、第102 條第1 項第6 款定有明文
    。本件依據道路交通事故現場圖所載，肇事地點為屏東縣潮
    州鎮○○路○段千越加油站前台上線416 公里北上車道上，
    被告自承當時欲左轉進入千越加油站時，在台一線與後載原
    告之訴外人丁○○所騎乘機車發生車禍，其自小客車右前方
    擦撞機車之左後部位，當時自小客車車頭已經進入加油站前
    水溝處踩煞車停住等語（見本院92年度交簡上45號（下稱另
    案）警卷第2 頁反面），原告及證人即機車駕駛丁○○均表
    示當時是沿著慢車道邊行走，又上開現場圖所載被告自小客
    車撞擊後煞停位置車尾距道路邊線0.6 公尺、車頭距道路邊
    線3.7 公尺，車頭朝東北方向停放，堪認本件二車撞擊地點
    係在自小客車最後停止位置南側之近道路邊線處。
  (二)再者，二車撞擊造成被告自小客車右前大燈燈罩及右前方向
    燈破裂及訴外人丁○○機車左側車身破裂等情，有現場照片
    四幀附卷可參（見另案警卷第13及15頁），亦為兩造所不爭
    ，依上開二車受損位置，堪認二車撞擊點應為自小客車右前
    頭燈處與訴外人丁○○機車左車腹處，且係被告自小客車車
    頭撞擊機車，而非自小客車在轉彎過程中遭重機車撞擊右側
    車身，且重機車已過自小客車車前，兩車始發生碰撞。
  (三)按一般左轉車已通過道路中心點時，對向直行車雖需禮讓左
    轉車，以避免正面撞擊左轉車的右側車身，惟左轉車仍需注
    意其行向之右方來車，避免撞擊在左轉車前方仍繼續直行穿
    越的車輛，亦即對於在左轉車前方通過的直行車，左轉車仍
    需禮讓該直行車，如遭左轉車撞擊，則左轉車仍需負擔未讓
    直行車先行未注意車前狀況之主要肇事責任。本件依上開二
    車之撞擊位置係在近道路邊線處，可見被告自小客車當時左
    轉已通過道路分向島的中心點，但因其仍撞擊直行之系爭重
    機車，顯見其仍未完成左轉彎之動作。再依上開撞擊點觀之
    ，係被告自小客車在快要完成左轉前撞擊由南往北直行且已
    從被告自小客車前方通過之訴外人丁○○之重機車左側，依
    前所述，被告自小客車左轉顯然應禮讓直行之訴外人丁○○
    之重機車先行，惟其並未禮讓重機車先行致發生碰撞，應足
    認定。
  (四)另發生交通事故當時天候晴朗，日間自然光線，柏油路面乾
    燥無缺陷，道路無障礙物，視距良好等情，有前揭道路交通
    事故調查報告表可證（見另案警卷第11頁），又依被告之智
    識、能力，其若稍加注意，即可採取適切之措置以迴避本件
    車禍之發生，故依當時之情形，顯無不能注意之情事，其竟
    疏未注意警戒車前動態，其轉彎車又未讓直行車先行，致肇
    事使原告受傷，其有應注意能注意而不復注意之過失責任，
    應堪予認定。又本件經另案偵查中經送臺灣省高屏澎區車輛
    行車事故鑑定委員會、及本院審理中分別經送臺灣省車輛行
    車事故覆議鑑定委員會及財團法人成大研究發展基金會（下
    稱成大基金會）鑑定結果，亦均同此意見，有上開單位之鑑
    定意見函附卷可稽（見另案偵查卷第15頁、本院卷(一)第131
    頁、第151至165頁）亦堪為佐證。
  (五)被告雖辯稱成大基金會鑑定報告未參酌其於本院審理時之答
    辯，程序顯有瑕疵；又鑑定報告指稱被告自小客車與訴外人
    丁○○重機車於事故後煞停於「慢車道」上顯然錯誤；另事
    故發生當時，係訴外人丁○○騎乘重機車繞進加油站旁花台
    致撞擊被告自小客車，而其駕駛自小客車已超越道路中心處
    、慢車道並已達屬於馬路邊可停放車輛之處所，路權應歸屬
    被告，被告有優先通行之權限，訴外人丁○○未禮讓被告先
    行，且未能注意車前狀況，為適當處置，嚴重違反注意義務
    ，應負全部過失責任云云，惟查，成大基金會之鑑定報告已
    參酌兩造於另案警詢偵查及刑審1 、2 審審理過程中之多次
    陳述，且該歷次陳述時間點較之於本院審理中之答辯更接近
    事故發生當時，所為陳述相較之下應更接近於現況，該鑑定
    報告以被告另案之陳述為參考，並無何程序瑕疵可言；又該
    鑑定報告就二車碰撞後之煞停位置係參考警方於事故發生當
    時繪製之道路交通事故現場圖為據，其是否將慢車道及其旁
    柏油地面均稱之為慢車道與本件鑑定結果並無直接影響；再
    者，本件係被告自小客車轉彎未禮讓而撞擊直行中之訴外人
    丁○○之重機車已據前述，被告辯稱係訴外人丁○○繞行加
    油站旁花台致撞擊被告自小客車云云，自亦顯屬無據，而不
    足採。
七、原告是否應負與有過失責任，其比例為何部分：
  (一)本件訴外人丁○○騎乘重機車直行，本即應注意車前狀況，
    並隨時採取必要之安全措施，又發生交通事故當時天候晴朗
    ，日間自然光線，柏油路面乾燥無缺陷，道路平直無障礙物
    ，視距良好，並無不能注意之情事，其竟亦疏未注意，以致
    與被告自小客車發生擦撞，其有應注意能注意而不復注意之
    過失責任，亦應堪予認定。
  (二)按債務人之代理人或使用人，關於債之履行有故意或過失時
    ，債務人應與自己之故意或過失負同一責任。但當事人另有
    訂定者，不在此限，民法第224 條定有明文。本件原告因受
    訴外人丁○○之載送而擴大其活動範圍，訴外人丁○○為其
    駕駛機車，應認係原告之使用人，依上開規定，原告自亦應
    負相同之過失責任。
  (三)依上所述，本院院審酌被告駕駛自小客車疏未注意警戒車前
    狀況，且左轉未讓直行車先行，致肇事故，為肇事主因，
    ，應負70％之過失責任，而訴外人丁○○駕駛重機車疏於注
    意車前狀況以避免本件車禍事故之發生，應負30％之過失責
    任。
八、原告得請求之金額部分：
  (一)醫療費用：
    原告主張因系爭交通事故支出醫療費用17,223元及救謢車費
    用3,000 元，其中重仁骨科醫院之部分醫療費用8,690 元及
    救護車費用3,000 元為兩造所不爭，其餘部分亦因原告已提
    出作為請求保險人新光產物保險股份有限公司（新光產險公
    司）給付強制汽車責任保險金之依據（見本院卷(二)第83至
    117 頁）而不爭執，而經核各收據所載項目確屬原告實際支
    出之醫療費用，且屬必要，應予准許。
  (二)增加生活上需要費用：
  1.看謢費用：原告主張其因腿部骨折無法自理生活，而需人看
    謢，看謢期間為6 個月，每月並已支出看謢費用18,000元，
    合計108,000 元。經本院依職權函重仁骨科醫院，雖經重仁
    骨科醫院評估表示原告日常生活需他人協助照謢期間僅約需
    1 個月，有重仁骨科醫院94年3 月28日（九四）仁字第064
    號函附卷可稽，然原告向新光產險公司請求保險金所提出之
    看謢費用金額為30,000元，有看謢費用證明單影本1 份附卷
    可參（見本院卷(二)第104 頁），而被告除對於新光產險公司
    已給付之上開看謢費用金額不爭執外，超過部分則否認其必
    要性。依上開所述，堪認原告所需之看謢費用以30,000元為
    適當，逾此範圍，應認非屬必要，而無理由。
　2.醫療器材及雜項支出：原告主張其因腿部骨折需購買輪椅、
    美容膠帶、手拐杖等醫療用品及支出雜項費用共11,556元，
    並提出收據及統一發票影本為證（見本院卷(二)第96、128 及
    129 頁），此部分亦經原告已提出向新光產險公司請求給付
    保險金之依據而不爭執，而亦堪信為真實。
　3.就醫交通費用：原告主張因醫療往返自家與醫院支出交通費
    用15,000元，並提出收據影本為證（見本院卷(二)第118 至12
    7 頁），並已經為新光產險公司同意給付而為被告所不爭執
    ，自亦足信為真實。
  (三)減少勞動能力部分：
    原告主張其前曾擔任門市銷售人員，因受有上開傷害致6 個
    月期間無法工作，每月以基本工資15,840元計算，共計受有
    95,040元之損害等語，惟為被告所否認，被告事故當時並無
    工作，且其腿部骨折亦可工作云云。惟按失業者，現雖無職
    業，如其身體健康正常，則有另謀職業之機會，若因傷不能
    工作，自可請求喪失或減少勞動能力之損害賠償（最高法院
    59 年 度台上字第1713號判決意旨參照）。原告則曾擔任門
    市銷售人員，工作時間常需站立走動，有本院調取之稅務電
    子閘門資料在卷可參，又依其有就職經驗及其身體狀況，應
    認仍具有勞動能力，又因所受上開傷害經重仁骨科醫院評估
    其恢復工作能力約需半年，亦有重仁骨科醫院前開函覆附卷
    可稽，從而原告主張其受傷無法工作之時間，係於車禍發生
    起6 個月之休養期間應屬合理，則依勞動基準法所定基本工
    資15,840元為計算，原告主張其減少勞動能力之損失為95,
    040 元，尚屬相當，而應准許。
  (四)腿部疤痕整形費用部分：
    原告主張其左腿骨折經治療後留由傷疤需經由整形治療始能
    恢復原狀，而預估需支出整形費手140,000 元，並聲請就此
    部分所需費用送請醫療院所鑑定，惟為被告所否認並抗辯並
    無必要性。經本院函詢財團法人私立高雄醫學大學附設中和
    紀念醫院（下簡稱高雄醫學大學醫院），其函覆表示需原告
    配合至該院整形外科進行門診評估，有該院94年4 月29日高
    醫附秘字第0940001214號函附卷可參（見本院卷(二)第132 頁
    ），惟經本院依原告陳報住所及其戶籍地以郵務送達通知其
    至高雄醫學大學醫院門診以配合鑑定評估整形所需費用，然
    其並未依通知前往，致評估作業無法進行。原告既未能證明
    確有整形之必要，亦未配合鑑定以證明具體之損害金額若干
    ，此部分之請求，即核屬無據，不應准許。
  (五)精神慰撫金部分：
    查原告高職肄業，之前擔任門市銷售人員，每月薪資約22,
    000 至25000 元，無其他不動產，因本件傷害事故受有受有
    左脛腓骨開放性骨折之傷害，分別於91年12月14日至同年月
    26 日 住院，接受以鋼板、螺絲固定手術治療，並於93年5
    月10 日 至同年月14日住院進行拻除內固定物手術，有診斷
    證明書及稅務電子閘門所得調件明細表附卷可稽（見本院卷
    (一)第76 頁 及卷(二)第105 頁）。而被告高職畢業，現為家庭
    主婦，已婚育有一子，91年度利息所得約24,825元，有房屋
    及土地各1 筆，汽車1 輛等情，亦有稅務電子閘門所得調件
    明細表附卷可憑（本院卷第(一)第78頁）。本院衡酌兩造身份
    、學歷、資力、經濟狀況及本件侵權行為發生原因及原告所
    受損害等一切情狀，認原告所得請求之精神上損害在
    100,000 元範圍內為適當，逾此金額之請求，為無理由，應
    予駁回。
  (六)綜上，原告得請求之金額總計為271,819 元。惟按損害之發
    生或擴大，被害人與有過失者，法院得減輕賠償金額或免除
    之，民法第217 條第1 項定有明文。查因被告轉彎車未讓直
    行車先行，未注意車前狀況為本件交通事故肇事主因，應負
    70％之過失責任，而原告因訴外人丁○○在視線良好處，見
    前方車輛左轉，未提高警覺，注意車前狀況為肇事次因，應
    負30％過失責任，又原告亦應負擔訴外人丁○○部分之過失
    責任業據前述，從而，本院得減輕被告賠償金額為190,273
    元（271,819 －217,819 ×30％=190,273元，元以下四捨五
    入）。
  (七)再按保險人依本法規定給付之保險金，視為加害人或被保險
    人損害賠償金額之一部分；加害人或被保險人受賠償請求時
    ，得扣除之，強制汽車責任保險法第30條定有明文。原告因
    本件交通事故業已領取汽車強制責任保險金142,779 元，為
    兩造所不爭，依上揭規定，此部分自應予以扣除。另被告前
    已曾代原告支出相關醫療費用10,780元，為兩造所不爭，此
    部分亦應予以扣除。則原告上開原得請求之金額190,273 元
    於扣除已領取之保險金及被告代墊之費用後，得再向被告請
    求之金額為36,714元。
九、被告得否主張抵銷部分：
    按債務之抵銷，以雙方當事人互負債務為必須具備之要件，
    若一方並未對他方負有債務，他方尚無得主張抵銷之可言。
    本件被告主張其因系爭交通事故致其自小客車受有損壞並支
    出修復費用5,100 元，雖據其提出汽車委修單影本1 份為證
    。惟查就系爭交通事故之發生，係因被告與訴外人丁○○之
    駕駛行為共同造成，原告對於被告上開損害並無違反何注意
    義務之過失行為，對被告上開損害自無損害賠償責任可言，
    故被告上開抵銷之抗辯，即不足採。
十、綜合上述，原告依侵權行為損害賠償法律關係，於請求被告
    給付原告36,714元及自起訴狀繕本送達翌日即93年2 月20日
    起至清償日止，按年利率5 ％計算之利息範圍內，為有理由
    ，應予准許。逾此範圍，則失所依據，應予駁回。
十一、本件所命給付金額未逾500,000 元，爰依民事訴訟法第389
    條第1 項第5 款規定，併依職權宣告假執行；又被告亦陳明
    願供擔保請求准予為免假執行之宣告，核無不合，爰亦酌定
    相當之金額准許之。
十二、本件事證已臻明確，兩造其餘攻擊防禦方法及所提證據，經
    核與判決結果無影響，爰不一一論述，附此敘明。
十三、結論：原告之訴一部為有理由，一部為無理由，依民事訴訟
    法第79條，第389 條第1 項第5 款、第392 條第2 項，判決
    如主文。
中　　華　　民　　國　　94　　年　　8 　　月　　17　　日
                    民事第一庭  審判長法  官  羅心芳
                                      法  官  翁世容
                                      法  官  林雅莉
正本係照原本作成。
如不服本判決，應於收受送達後20日內向本院提出上訴書狀，其
未表明上訴理由者，應於提出上訴後20日內向本院補提理由書狀
（均須按他造當事人之人數附繕本）。
                                      書記官  黃佳惠
中　　華　　民　　國　　94　　年　　8 　　月　　17　　日
